【裁判字號】    99,訴,218
【裁判日期】    990531
【裁判案由】    保障私有財產權
【裁判全文】
臺灣桃園地方法院民事判決              99年度訴字第218號
原      告 甲○○
被      告 桃園縣中壢市公所
法定代理人 丙○○
訴訟代理人 乙○○
           邱秀珠律師
複  代理人 溫俊富律師
上列當事人間保障私有財產權事件，於民國99年5 月19日言詞辯
論終結，本院判決如下：
    主  文
原告之訴駁回。
訴訟費用由原告負擔。
    事實及理由
壹、程序事項：
一、按訴狀送達後，原告不得將原訴變更或追加，但請求之基礎
    事實同一者，不在此限，民事訴訟法第255 條第1 項第2 款
    定有明文。本件原告起訴時訴之聲明為請求被告未與其協議
    價購桃園縣中壢市○○段第1059地號土地前，被告擅自打通
    之陸光二街瓶頸道路不得通車等語。嗣原告於本院審理中即
    民國99年4 月7 日具狀變更其訴之聲明為: 一、原告坐落於
    桃園市○○市○○段1059地號，被告未取得本人之同意，擅
    自打通陸光二路瓶頸道路，讓任何人均能通行，已妨害原告
    其所有權，依民法第184 條第1 項前段之規定，被告所開設
    道路已成事實，侵害本人之所有權，請求損害賠償。二、如
    被告認為開設道路有其必要須開設道路，依民法第788 條第
    1 項之規定，對於本人所有之通行地因此所受之損害，應支
    付償金。三、承上第二項聲明，依民法第788 條第2 項之規
    定，請求被告以相當之價額購買通行地及因此形成之畸零地
    ，其價額由雙方協議定之；不能協議者，則請求法院以判決
    定之。其請求之基礎事實同一，依上揭法律規定，應予准許
    ，合先敘明。
二、按當事人喪失訴訟能力或法定代理人死亡或其代理權消滅者
    ，訴訟程序在有法定代理人或取得訴訟能力之本人承受其訴
    訟以前當然停止。又聲明承受訴訟，應提出書狀於受訴法院
    ，由法院送達於他造，民事訴訟法第170 條、第176 條分別
    定有明文。本件被告之法定代理人於訴訟進行中，業由葉步
    樑變更為丙○○，並經被告於99年3 月4日具狀聲明承受本
    件訴訟，核與上開規定相符，應予准許。
貳、實體事項：
一、原告起訴主張：
    桃園縣中壢市○○段1059地號土地為伊私有土地，被告未經
    其同意即施工進行路光二街瓶頸路段新闢工程，擅自打通陸
    光二街瓶頸路段，讓任何人均能通行，已侵害其所有權，而
    當初原告之父王金初與劉月娥訂立1058地號土地買賣契約時
    ，約定1059地號土地供劉月娥無償使用，又因1059地號土地
    涉及社區大門出入口，經建商協議另立同意書讓社區使用，
    惟均僅約定供劉月娥及社區住戶無償使用並未移轉所有權，
    然被告卻未經原告同意即拆除圍牆將無尾巷打通，爰依民法
    第184 條、第767 條規定請求排除侵害及損害賠償，又依民
    法第788 條規定請求支付通行上開土地之償金，並以相當之
    價額購買通行地。並聲明如前開所示。
二、被告則以：
（一）鈞院囑託桃園縣中壢地政事務所所繪製之複丈成果圖其中
      「1059-B」雖記載「新柏油舖設路面」，但事實上「1059
      -B」並無新柏油舖設其上，從而該複丈成果圖之繪製、記
      載應屬有誤。被告將所辦理之「中壢市○○○街瓶頸路段
      」新闢工程發包訴外人鉅揚工程顧問股份有限公司承建，
      新闢工程只是在中壢市○○段1074-1、1063、1062-1、10
      61-2地號土地上闢建道路舖設柏油，並未在系爭1059地號
      土地上舖設新柏油，承包商在舖設新柏油時必須與系爭土
      地上原由總督府社區建商所舖設之舊柏油路面接合，以避
      免新舊路面出現空隙而妨礙通行安全，被告之承包商所舖
      設之新柏油路面若在接合時有少許覆蓋到系爭1059地號土
      地上，顯係為避免新舊路面出現空隙而妨礙通行安全所不
      得不為之作為，亦屬公共利益所必須，原告如有不同主張
      ，即屬權利濫用，應不與准許。且系爭1059地號土地在其
      打通陸光二街瓶頸路段前就是既成道路，瓶頸部分並非原
      告所有之土地，打通瓶頸路段並沒有占用原告所有之土地
      。
（二）原告之被繼承人王金初於與劉月娥訂約時，已經同意系爭
      1059地號土地要供作道路用地，同意劉月娥及其後手或使
      用人（社區住戶）通行使用，此乃王金初出賣1059地號土
      地之附隨義務，王金初既同意社區住戶通行使用，對王金
      初及原告個人而言，系爭1059地號土地除供通行之外，自
      無再行占用或另作他用之可能，從而原告本件就系爭土地
      之起訴請求欠缺權利保護要件。而系爭1059地號土地事實
      上早就供兩側居民通行使用5 年以上，則在被告打通瓶頸
      路段後，仍只是繼續供通行之用並未變更原來之用途，況
      原告之被繼承人既提供系爭1059地號土地供社區住戶通行
      ，則自應容許該等住戶經由被告打通之瓶頸路段往他處，
      而不能限定只能依原通行方向通行，方符供作通行之用初
      衷。並聲明：原告之訴駁回。
三、原告主張坐落桃園縣中壢市○○段1059地號土地（下稱系爭
    土地）為其所有，業經其提出土地所有權狀1 張及地價稅繳
    款書3 張（以上皆影本）附卷可證（見本院卷原證一、二號
    ），且為被告所不爭執，則原告此部分主張自堪信為真實。
四、原告復主張被告未經徵收即無權占用系爭土地打通陸光二街
    瓶頸路段，惟為被告所否認，並以前詞置辯，是本件爭點厥
    為：原告是否受有無法使用系爭土地之損害得依侵權行為法
    律關係請求損害賠償？茲論述如下：
（一）按民法第184 條第1 項、第767 條中段雖規定「因故意或
      過失，不法侵害他人之權利者，負賠償責任。」、「所有
      人對於妨害其所有權者，得請求除去之」。惟關於侵權行
      為賠償損害之請求權，以受有實際損害為成立要件，最高
      法院19年上字第363 號亦著有判例。民法第767 條中段所
      稱之妨害，係指凡以占有以外之方法，侵害所有權或阻礙
      所有人之圓滿行使其所有權之行為或事實始屬之，亦即該
      所有權之現在事實狀態與其本來應有之狀態不相一致。
（二）本件被告雖辯稱系爭土地上之柏油路面係建造總督府第三
      期社區之建商所舖設，其並未於系爭土地上舖設新柏油路
      面，僅於鄰地（第1061-2等地號）舖設新柏油，然系爭土
      地上除總督府第三期社區建商所舖設之舊柏油路面外，其
      上尚有新柏油舖設路面存在之事實，業經本院囑託桃園縣
      中壢地政事務所實地測量，此有土地複丈成果圖附卷可參
      （見桃園縣中壢地政事務所99年3 月10日中地測字第0991
      001036 號函），顯見該土地複丈成果圖所載「1059-B新
      柏油舖設路面」應為被告於施作陸光二街瓶頸路段新闢工
      程時所舖設，被告抗辯未於系爭土地上舖設柏油路面云云
      ，不足採信。
（三）而系爭土地於91年時王金初（即原告之父）即同意系爭土
      地供訴外人劉月娥作道路使用，此有王金初與訴外人劉月
      娥於91年2 月5 日所訂立之不動產買賣契約書附卷可參（
      該契約書特約事項明文約定「雙方約定中壢市○○段1059
      地號道路用地給予甲方（即劉月娥）無償使用，雙方同意
      另立同意書」，見原證三號），嗣於93年間總督府第三期
      社區完工，系爭土地即供該社區出入通行使用，迄今已有
      5年之久，此復為被告所自承（見民事起訴狀及本院99年3
      月4 日言詞辯論筆錄）。被告為維護公眾於系爭土地上通
      行便利之考量，乃施作陸光二街瓶頸路段新闢工程，而該
      瓶頸路段開通後，陸光二街兩端皆可對外通行聯絡，公眾
      通行上更為便利，且合乎原告原來將系爭土地供總督府第
      三期社區居民通行之目的。原告就系爭土地所有權，亦未
      因被告舖設柏油打通陸光二街瓶頸路段之行為，而致其所
      有權行使與其本來應有之行使狀態有何不一致之情形，自
      難謂其所有權受有何損害。原告依民法第184 條第1 項侵
      權行為法律關係之規定，及民法第767 條物上請求權之規
      定，請求排除侵害及損害賠償，自屬無理由，不應准許。
六、另原告依民法第788 條規定請求被告支付償金，及以相當之
    價額購買系爭土地，然被告並非通行系爭土地之通行權人，
    則原告請求被告支付償金及以相當之價額購買系爭土地，自
    屬無據，應予駁回。
七、又按司法院大法官會議釋字第400 號解釋: 「人民之財產權
    應予保障，憲法第15條設有明文。國家機關依法行使公權力
    致人民之財產遭受損失，若逾其社會責任所應忍受之範圍，
    形成個人之特別犧牲者，國家應予合理補償。主管機關對於
    既成道路或都市○○道路用地，在依法徵收或價購以前埋設
    地下設施物妨礙土地權利人對其權利之行使，致生損失，形
    成其個人特別之犧牲，自應享有受相當補償之權利。」依前
    揭解釋，在政府依法徵收或價購以前，因土地利用受有妨礙
    而受損失者，土地所有權人享有相當補償之權利。惟原告是
    否有請求被告依法徵收或予以補償之權利，乃應以行政爭訟
    程序解決之問題。況既成道路之徵收、購買，應依釋字第40
    0 號解釋及都市計畫法第48條規定辦理，各級政府如因經費
    困難，不能對上述道路全面徵收補償，有關機關亦應訂定期
    限籌措財源逐年辦理或以他法補償，則補償之方法、金額，
    應屬行政機關之職權，不宜由法院予以介入、判斷，附此敘
    明。
八、兩造其餘攻擊、防禦方法及提出之證據，於判決結果無礙，
    爰不一一論述。
九、結論：原告之訴為無理由，依民事訴訟法第78條，判決如主
    文。
中    華    民    國    99    年    5    月    31    日
                  民事第一庭    法  官  陳婉玉
以上正本係照原本作成
如對本判決上訴，須於判決送達後20日內向本院提出上訴狀
中    華    民    國    99    年    5    月    31    日
                                書記官  利冠蔚

司法院資訊處製作；財團法人民間司法改革基金會備份。
